【裁判字號】    96,家訴,28
【裁判日期】    970718
【裁判案由】    分割遺產
【裁判全文】
臺灣雲林地方法院民事判決              96年度家訴字第28號
原      告  己○○○
                        號
訴訟代理人  張雯峰律師
            奚淑芳律師
被      告  丙○○
            甲○○
                        1號
訴訟代理人  庚○○
被      告  丁○○
                        5號
            戊○○
                        號之1.
兼上一人之
訴訟代理人  乙○○
                        之2號.
上列當事人間請求分割遺產事件，於民國97年07月04日言詞辯論
終結，本院判決如下：
    主  文
兩造之被繼承人吳連安所有如附表一所示之遺產，准依如附表三
所示之方法分割。
原告及被告甲○○、丁○○應依如附表三所示之金額，各補償被
告丙○○、乙○○、戊○○。
訴訟費用由被告丙○○負擔五分之一、原告與被告甲○○、丁○○、乙○○、戊○○各負擔十分之一。
    事實及理由
甲、兩造之主張：
壹、原告主張：
一、原告為被繼承人吳連安之長女，被繼承人於民國 (下同)95
    年06月22日逝世，留有如附表一所示之遺產。兩造為被繼承
    人之配偶及子女而為法定第一順位之繼承人，有繼承系統表
    及戶籍謄本可稽。又被繼承人吳連安之長男吳明仲、次男吳
    昆誠、參男吳卓晃、肆女吳貴美、伍女吳貴玉、肆男吳督雄
    均於年幼時即夭折，故無子女代位繼承之問題。按「配偶有
    相互繼承遺產之權，其應繼分，與民法第1138條所定之第一
    順序之繼承人同為繼承時，其應繼分與他繼承人平均」，民
    法第1144條第1款定有明文。查被告丙○○為被繼承人吳連
    安之配偶，原告與其他被告共五名子女共同繼承，依前揭規
    定每人有六分之一之應繼分，按理應依前揭應繼分辦理繼承
    ，但被告吳月蔾不願承認遺產之分配方式，且關於被繼承人
    之喪葬費部份，僅願負擔新台幣（下同）19,000元，不願按
    子女之比例負擔；又原告與其他被告原考慮讓步，但希望連
    同母親即被告丙○○之安養問題一併談清楚，但被告吳月蔾
    表示僅願意每月負擔2千元作為母親即被告丙○○之生活費
    ，爾後如醫療或安養費用等等均不願再負擔，以致無法以協
    議分割之方式為遺產分割。按「繼承人得隨時請求分割遺產
    ，但法律另有規定或契約另有訂定者，不在此限」，民法第
    1164條定有明文，為此依前揭規定訴請遺產分割。
二、依被繼承人之國稅局所列之遺產清單雖有9筆土地及建物2筆
    及存款，惟存款部份為被繼承人生前交待其將存款提領至妻
    即被告丙○○名下，以便作為支應喪葬費使用，後喪葬費由
    子女共同支出，尚未動用該筆金額，故該存款仍應列入被繼
    承人之遺產，但應扣除以下之債務：（一）建物2筆即雲林
    縣四湖鄉○○村○○路38巷7號建物為被繼承人之三弟與四
    弟所有，當時係信託於被繼承人名下，故該部份非其遺產，
    即或列為遺產，然信託關係於受信託人死亡時終止，則該部
    份應返還信託物予第三人。（二）三崙段3091、3097號土地
    部份持分，被繼承人出賣予第三人吳建璋，並約定於法令准
    予移轉時，應將該部份移轉並分割特定部份於第三人吳建璋
    ，已於調解委員會作成調解書並經過法院認可，故該部份應
    屬被繼承人之債務。該部份經向地政事務所詢問得知，前揭
    土地僅能以遺產分割為某一繼承人所有後，再由該繼承人移
    轉於第三人吳建璋。被繼承人生前既與第三人吳建璋定有契
    約，則被繼承人對其負有債務存在，因此應列為被繼承人之
    債務處理，並由某一繼承人承受該部份債務，即將如附圖一
    所示3091地號A部份與3097地號D部分分予同一繼承人，以便
    日後履行該債務。
三、各繼承人應分得之持分及金額如附表一，分割所得之財產如
    附表三，詳細說明如下：
  (一)被繼承人之配偶即被告丙○○應分配之金額：
  1.按「配偶，有相互繼承遺產之權，其應繼分，依左列各款定
    之：一、與第1138條所定第一順序之繼承人同為繼承時，其
    應繼分應與他繼承人平均」、「法定財產關係消滅時，夫或
    妻現存之婚後財產，扣除婚姻關係存續中所負債務後，如有
    剩餘，其雙方剩餘財產之差額，應平均分配」，民法第1114
    條、1030條之1第1項定有明文。經被告丙○○向原告等告知
    ，其欲行使剩餘財產分配請求權，原告及其他被告（除吳月
    蔾外）均同意其要求。
  2.吳連安之遺產，共計5,694,101元，扣除繼承所得（如附表
    一遺產清冊土地編號5為被繼承人吳連安所繼承之祖產）及
    債務（即前項所述二項債務部份）後，為被繼承人吳連安與
    被告丙○○之婚姻關係消滅時，被繼承人吳連安於婚姻關係
    存續中取得之現存財產為4,695,048元（445,437＋763,938
    ＋768,582＋1,059,630＋168,404〈起訴狀誤繕為424,270元
    〉＋462,600×800/1028＋864,450×892/ 1921＋727,657〈
    存款：709,033 +18,624=727,657〉＝4,695,048）；被告丙○○於婚姻關係消滅時所存之現存財產為447,715元，兩人
    之差額為4,247, 333元（4,695,048-447,715= 4,247,333）
    ，被告丙○○行使剩餘財產分配請求，則其得請求前揭財產
    二分之一為2,12 3,666元（無條件捨去法，起訴狀誤為四捨
    五入）。
  3.被繼承人吳連安之遺產扣除被告丙○○得請求2,123,666元
    剩餘財產、前述三筆債務（即附表一編號7、8吳建璋部分之
    持分及如附圖2所示G、I部分之建物）及喪葬費用355,000元
    （已由原告、被告乙○○、戊○○等各支出112,000元，被
    告吳月蔾支出19,000元，合計為355, 000）及辦理繼承登記
    之相關費用31,000元，繼承人所得分配之遺產數額為2,609,
    652元（5,694,101-2,123,666-462, 600 X800/0000-000,45
    0X892/1921-5,883-3,250－355,000-31,000＝2,609,652）
    ，與第一順位之繼承人平均分配，被告丙○○應分得六分之
    一，則為434,942元。
  4.綜上1、2項，被告丙○○應得部份計2,558,608元（2,123,
    666 +434,942=2,558,608)。
  5.次因被告丙○○與被繼承人吳連安共同居住於被繼承土地中
    坐落於雲林縣四湖鄉○○段3091、3097地號土地上之建物即
    門牌號崙北村海清路58號建物數十年，原告年老已無謀生能
    力，對於前揭土地有實際上之需求且具有相當深厚之感情，
    故請求就北港地政事務所91年11月4日北地丈字第2336號複
    丈成果圖四湖鄉○○段3091地號土地B部分及四湖鄉○○段
    3097地號土地C部份等2筆土地能分予被告丙○○所有。另三
    崙段173地號土地亦分歸被告丙○○所有。另因原告年老無
    謀生能力，故被繼承人吳連安所遺之存款727,657元亦分歸
    被告丙○○所有，以便為被告丙○○之生活費。又豬舍部分
    已興建30年了，已無殘餘價值可言，主張分給被告丙○○。
  6.被告丙○○應得之金額與其分得之財產相較，仍差9,921元
    ，得向原告行使扣減。
  (二)原告己○○○應分得之持分及金額：
  1.同前項3部份，即為434,942元正。
  2.遺產中坐落於林厝寮4428地號土地分歸其所有，該土地之鑑
    定價額為763,938元，扣除應繼分之金額434，942元，及其
    支付之112,000元之喪葬費用、繼承登記費用31,0 00元，則
    多分得之金額185,996元，該部份金額應給付予被告丙○○9
    ，921元，給付被告乙○○101,505元，及給付被告戊○○74
    ,570 元。
  (三)被告吳月蔾應分得之持分及金額：
  1.同前項1部份，即為434,942元
  2.遺產中坐落於林厝寮4429地號土地持分十一分之七分歸其所
    有，該土地之鑑定價額為489,097元，扣除支付之喪葬費用1
    9,000元，多分得35,155元部分，應給付被告戊○○。
  (四)被告乙○○應分得之持分及金額：
  1.同前項1部份，即為434,942元。
  2.遺產中坐落於林厝寮4427地號土地分歸其所有，該土地之鑑
    定價額為445,437元，扣除所支付之喪葬費用112,000元，少
    分配得101,505元，此部分得向原告行使扣減。
  3.另前述對第三人吳建璋之債務及應移轉予其之土地即三崙段
    3091地號土地A部分、3097地號土地D部份（如北港地政複丈
    成果圖91年11月4日北地丈字第2336號）及雲林縣四湖鄉崙
    北村38巷7號之建物分歸被告乙○○所有，再由被告乙○○
    將該部份之土地、建物移轉予第三人吳建璋與原告三叔吳自
    漢、四叔吳伍等人。
  (五)被告丁○○應分得之持分及金額：
  1.同前項1部份，即為434,942元。
  2.遺產中坐落於四湖鄉○○段2969號地號，土地持分價額68,4
    04元，及坐落林厝寮4429地號土地持分十一分之四，價額27
    9,482元部分分歸其所有，其所分得土地總價額為447,889元
    ，多分得12,947元，應給付被告戊○○。
  (六)被告戊○○應分得之持分及金額：
  1.同前項1部份，即為434,942元正。
  2.遺產中坐落於三崙段226地號土地分歸其所有，該土地之鑑
    定價額為424,270元，扣除其支付之112,000元之喪葬費用，
    則少得122,672元，該部份金額除向原告請求74,570元外，
    另向被告吳月蔾請求35,155元，及向被告丁○○請求12,947
    元。
四、三崙段3091號地號土地只有一分多大，是被繼承人與被告丙○○共同打拼所得，應優先分配。
五、原告原本計算之喪葬費用為44萬8千元，後原告曾吳瑞作、
    乙○○、戊○○各支出11萬2千元，被告吳月蔾支付1萬9千
    元，故本件喪葬費用係以35萬5千元計算。依原告所提出之
    支出單據，總計金額有459,520元，實際上支出較原告主張
    之金額更高，故原告之計算應為合理。
六、依據學說見解認為，奠儀係第三人對死者家屬之贈與，與損
    害賠償無關，且日後死者家屬對贈與人家屬遇有死亡事故者
    ，因禮尚往來，仍應贈送奠儀，故不得自殯葬費中扣除 (參
    曾隆興著：詳解損害賠償法一書)。同理本案因被繼承人死
    亡所收之奠儀不應列入被繼承人之遺產中計算。
七、喪葬費收據第1頁右下角1張2萬元部份，是重複算入19萬6千
    元，應予扣除，如庭呈之陳報狀。收據45萬多元扣除2萬元
    ，喪葬費是以35萬5千元計算，沒有以45萬元計算，而且已
    扣除丁○○所說應由甥侄輩所出的牽亡歌部分，原告並未請
    求超過35萬5千元。
八、對被告吳月蔾所提方案之陳述：該方案不僅存款金額錯誤，
    而且鑑價費用不應計入遺產。而四湖鄉○○段226地號土地
    也重複分給被告丙○○及被告丁○○。另外，四湖鄉○○段
    3091地號土地距被告丙○○較近，分給丙○○較方便，所以
    該地號土地分給丙○○較符合其利益。四湖鄉○○段226地
    號土地是被繼承人吳連安留下來的土地，將之分給養子丁○○在一般觀念上不合適，而且被繼承人吳連安生前希望四湖
    鄉○○段226地號土地分給被告戊○○。又四湖鄉○○段309
    1號、3097號地號部分土地，已賣給吳建璋，此部分債務，
    沒有列入分割表作分配。再者，該方案沒有把乙○○支出之
    喪葬費列進去，喪葬費的扣除基礎是有問題，其中被告吳月
    蔾只支付1萬9千元，其他人除丙○○及丁○○外，各支付11
    萬2千元。尚有原告三叔及四叔登記在被繼承人名下的房屋
    ，亦沒有列在分割表上，日後會形成問題。
九、綜上所述，為此狀請鈞院鑒核，賜判決如訴之聲明，以障權
    益等語。並聲明：(一)兩造之被繼承人吳連安所留如附表一所
    示之遺產應予分割；其分割方式如附表三所示。(二)訴訟費用
    由兩造按分配比例負擔之。
貳、被告方面：
一、被告吳月蔾之陳述：
  (一)對於96年09月04日遺產清冊所載存款現金有意見，認為存款
    數額不只這些，對其他土地部分沒意見。
  (二)對查詢存款證明沒有意見。對鑑定報告四湖鄉○○段3097地
    號、3091地號土地鑑價不合理，認為價格太低。
  (三)認為土地部分不用分給母親即被告丙○○，母親夠用就好，
    分給丙○○沒有用，丙○○的年紀那麼大，不會利用那筆土
    地，是住的地方要給丙○○即可。現金分給母親丙○○比較
    實在。
  (四)不同意原告提出之分割方案，另提出分割方案如下：
  1.被告丙○○部分：
    應分得繼承金額為2,489,392元。遺產中坐落四湖鄉○○段
    3097號地號土地、四湖鄉○○段173地號土地、四湖鄉○○
    段226地號土地及存款609,000元分歸其取得，其分得遺產總
    價額為2,070,030元。少得419,362元部份，向原告請求扣補
    20萬元，向被告戊○○扣補219,362元。
  2.原告吳曾瑞作部份：
    應分得繼承金額為425,052元。遺產中坐落四湖鄉○○○段
    44 28地號土地分歸其取得，該筆土地鑑定價額為763,938元
    。多分得338,886元部分，除扣減補償丙○○20萬元外，再
    扣除其支付之喪葬費用71,000元，尚多分得67,886元。
  3.被告乙○○部分：
    應分得繼承金額為425,052元。遺產中坐落四湖鄉○○○段4
    427號地號土地分歸其取得，該筆土地鑑定價額為445,437元
    ，其多分得20,038元，扣減所支出之喪葬費用71,000元，尚
    少分得50,962元，向被告丁○○扣補50,962元。
  4.被告戊○○部分：
    應分得繼承金額為425,052元。遺產中坐落四湖鄉○○○段4
    429地號土地分歸其取得，該筆土地鑑定價額為768,582元，
    其多分得343,530元，扣減補償丙○○219,362元及喪葬費用
    710 00元，尚多分得53,168元。
  5.被告甲○○部分：
    應分得繼承金額為425,052元。遺產中坐落四湖鄉○○段309
    1地號土地分歸其取得，分得遺產總金額為360,000元，尚少
    分得65,052元，再加支鑑價費用4萬元，共少分得105,052元
    ，向丁○○請求105,052元。
  6.被告丁○○部份：
    應分繼承金額為425,052元，遺產中坐落四湖鄉○○段226號
    地號土地、四湖鄉○○段2969號地號土地分歸其取得，分得
    遺產總金額為592,674元，多得167,622元，扣減補償吳月蔾
    105,052元及扣減補償乙○○50,962元，尚多得11,608元。
二、被告丁○○之陳述：
  (一)不同意原告所提分割方案。同意被告吳月梨所提出之分割方
    案。
  (二)四湖鄉○○段3091地號、3097地號土地鑑價部份不實在。
三、被告丙○○之陳述：
  (一)被告目前住的房子漏水沒有錢修繕，一直在舀水出去，希望
    自己應分得的部分，就應分給被告，被告才有保障。
  (二)同意原告提出的方案，財產是被告與被告先生即被繼承人吳
    連安努力的結果，分割後財產登記在被告自己的名下，被告
    要怎麼處分就怎麼處分，就有錢可以修繕房子。
  (三)對原告主張豬舍分配給被告丙○○部分沒意見。
四、被告乙○○、戊○○之陳述：
    同意原告之主張及分割方案，理由是四湖鄉○○段3091地號
    土地與被告丙○○所在較近，而四湖鄉○○段226號地號土
    地於被繼承人吳連安在世時就曾說要給被告戊○○，而且如
    分配給被告丁○○，將導致被告丁○○分配得比較多。
乙、兩造不爭執部分：
一、被告丙○○是被繼承人吳連安之配偶。
二、兩造是被繼承人吳連安之繼承人。
三、四湖鄉○○段3091地號土地其中228/1028即如附圖一所示B
    部分已由被繼承人賣給訴外人吳建璋。
四、四湖鄉○○段3097地號土地其中1029/1921即如附圖一所示D
    部分己由被繼承人賣給訴外人吳建璋。
五、原告及被告丙○○、乙○○、戊○○均同意如附圖二所示Ｈ
    部分不分配，也不列入遺產價值，如果其他繼承人要，就分
    配給其他繼承人。
六、對於96年09月04日遺產清冊所載之其他土地遺產沒有意見。
七、兩造同意就被繼承人吳連安如附表一所示之不動產進行鑑價
    ，以鑑定評估後之土地價額為本件計算遺產價額之基礎。
丙、得心證之理由：
    本件原告主張就被繼承人吳連安之遺產，於被告丙○○依夫
    妻剩餘財產分配請求權，請求平均分配其與吳連安之剩餘財
    產，並將之自吳連安之遺產中扣除後，再由兩造共6人平均
    繼承遺產，即每人應依六分之一之比例分割，其中被告乙○○、戊○○及丙○○等3人同意原告之主張及分割方案，惟
    被告丁○○、吳月蔾2人則以前揭情詞置辯，並另提出分割
    方案主張，是本件所應審究者即為(一)本件剩餘財產分配之範
    圍？(二)遺產之分割之方式？茲分述如下：
壹、被告丙○○得請求之夫妻剩餘財產部分：
一、按夫妻得於結婚前或結婚後，以契約就本法所定之約定財產
    制中，選擇其一，為其夫妻財產制，夫妻未以契約訂立夫妻
    財產制者，除本法另有規定外，以法定財產制為其夫妻財產
    制，民法第1004條、第1005條分別定有明文。本件被告與被
    繼承人吳連安於40年11月18日結婚，2人係夫妻關係，在雙
    方婚姻關係存續期間，吳連安於95年06月22日死亡，被告丙○○與被繼承人吳連安生前未約定夫妻財產制，依法應適用
    法定財產制即聯合財產制，且被告丙○○與原告及其他被告
    為被繼承人全體，均未拋棄繼承等情，為兩造所不爭執，並
    有原告所提出之戶籍謄本、繼承系統表等件為憑，自堪信為
    真實。
二、現代社會之婚姻觀念，是基於男女平等而建立美滿之共同生
    活，我國民法親屬編於74年06月05日修正時，即增訂民法第
    1030條之1有關夫妻聯合財產關係消滅時，夫妻雙方剩餘財
    產之差額，應平均分配之規定，以貫徹男女平等之原則。依
    該條之立法理由：「聯合財產關係消滅時，以夫妻雙方剩餘
    財產之差額，平均分配，方為公平，亦所以貫徹男女平等之
    原則，例如在外工作或經營企業，妻在家操持家務、教養子
    女，備極辛勞，使夫得無內顧之憂，專心發展事業，其因此
    所增加之財產，不能不歸功於妻子之協力，則其剩餘財產，
    除因繼承或其他無償取得者外，妻自應有平均分配之權利，
    反之，夫妻易地而處，亦然，爰增設本條第一項之規定」，
    由此立法理由觀之，並無夫妻一方死亡應予以排除適用之規
    定（另參照最高法院85年臺上字第1134號判決、臺灣高等法
    院89年度法律座談會決議）。故聯合財產關係若因夫妻一方
    先於他方死亡而消滅，應先依民法第1028條及第1029條之規
    定，分離夫妻各自之原有財產，嗣後生存之配偶再依親屬編
    上開規定，請求剩餘財產差額二分之一；經依上開規定清算
    分離後，屬於死亡配偶之財產者，始為其遺產，生存之配偶
    尚得再依繼承法有關規定與血親繼承人共同繼承。基上，被
    告丙○○主張被繼承人吳連安死亡，其與被繼承人吳連安之
    聯合財產關係已消滅，而據以主張分配剩餘財產，自屬有據
    。
三、按法定財產關係消滅時，夫或妻現存之婚後財產，扣除婚姻
    關係存續中所負債務後，如有剩餘，其雙方剩餘財產之差額
    ，應平均分配。但因繼承或其他無償取得之財產及慰撫金不
    在此限，民法第1030條之1第1項定有明文。另因民法第1030
    條之1第1項前段之規定係於74年03月03日公布（同年月5日
    生效），而同上開日期修正公布生效之民法親屬編施行法第
    一條後段規定：「關於親屬之事件，其在民法親屬編修正前
    發生者，除該施行法有特別規定外，不適用修正後之規定」
    。又按親屬編施行法增訂第6條之2規定，中華民國91年民法
    親屬編修正前適用聯合財產制之夫妻，其特有財產或結婚時
    之原有財產，於修正施行後視為夫或妻之婚前財產；婚姻關
    係存續中取得之原有財產，於修正施行後視為夫或妻之婚後
    財產。根據行政院提出之立法理由謂，修正前夫或妻在聯合
    財產制（即法定財產制）之所有財產區分為特有財產與原有
    財產，其中特有財產及結婚時之原有財產，係不列入剩餘財
    產之分配，修正後，法定財產制，係將夫或妻之財產區分為
    婚前財產與婚後財產，其中婚前財產亦為不列入剩餘財產之
    分配，為保障人民之既得權益，並使現存之法律關係得順利
    過渡至法律修正施行之後，爰增訂修正前結婚而婚姻關係尚
    存續夫妻之特有財產及結婚時之原有財產，仍得排除於剩餘
    財產分配之列，至於婚姻關係存續期間取得之原有財產，則
    仍列入分配。由此可知，本條文之規範，僅係針對修正施行
    前採用法定財產制之夫妻，其過渡至修正後繼續採用法定財
    產制時，就修正前本不應列入剩餘財產分配之財產名稱，由
    「特有財產或結婚時之原有財產」，變更為「婚前財產」；
    得列入剩餘財產分配之財產名稱，由「婚姻關係存續中取得
    之原有財產」，變更為「婚後財產」，至於財產範圍完全不
    受影響。揆之上開說明，剩餘財產之計算為：婚後財產－婚
    後負債－因繼承取得之財產－因無償取得之財產－慰撫金＝
    各自之剩餘財產（負數以零計算）；（剩餘財產多者－剩餘
    財產較少者）÷2＝平均分配額（剩餘財產少者得向多者請
    求剩餘財產分配之數額）。
四、揆之上開說明，91年06月26日修正公布（同年月28日生效）
    之夫妻財產制，廢止舊制之聯合財產制。新制有關法定財產
    制，分為「通常」法定財產制，與「非常」法定財產制。又
    在夫妻財產新制中，夫妻於婚前或婚後，如未以契約訂立夫
    妻財產制，亦無民法第1009條至第1011條之情形，於婚姻關
    係存續中，以通常法定財產制為夫妻財產制，民法第1005條
    定有明文。又於91年06月26日修法前適用聯合財產制之夫妻
    ，於74年06月05日後婚姻關係中取得之原有財產，應屬婚後
    財產，此依民法親屬編施行細則第6條之2規定，亦無疑異。
    再被告丙○○與被繼承人吳連安2人未約定夫妻財產制，法
    定財產制關係消滅係因被繼承人吳連安於95年06月22日死亡
    ，依民法第1030條之4第1項規定，定2人婚後財產之範圍及
    價值計算之時點，應以法定財產制關係消滅時即95年06月22
    日為準，茲將得列為剩餘財產者分述如次：
  (一)吳連安剩餘財產部分：
  1.存款部份：被繼承人吳連安於死亡日即95年06月22日止，在
    雲林縣四湖鄉農會及雲林區漁會之存款餘額，分為18,624元
    、709,033元，此有四湖鄉農會97年3月26日四信農97字第00
    0876號函附被繼承人吳連安存款交易明細表、雲林區漁會97
    年04月2日雲漁信字第0970399號函附被繼承人吳連安交易明
    細表各1件在卷可稽，且為兩造所不爭執，可信為真。
  2.不動產部分：查被繼承人於95年06月22日死亡後，其名下所
    遺留之不動產，包括土地及建物，計有如附表一所示9筆，
    此有國稅局遺產課稅資料清單、土地及建物謄本7份在卷可
    憑，並為兩造所不爭執，足信為真實。而前開不動產經本院
    囑託尚承不動產估價師事務所鑑定價額，評估上開土地之每
    平方公尺價額為計算價額基礎後，計算出如附表一所示每筆
    土地價額，此有該事務所估價報告書一件在卷可稽。而該價
    額係鑑定人於標的現場實際查訪交易、收益及成本資訊，並
    依鑑定人檔案資料共同整理所得，對照土地公告現值及目前
    之經濟環境、土地交易市場及土地所在位置等情況，堪認鑑
    定人之鑑定結果與一般交易行情相當，堪予採用。
  3.又被繼承人遺產中附表一之建物即雲林縣四湖鄉○○村○○
    路38巷7號如附圖2所示G、I部分為被繼承人之三弟吳自漢與
    四弟吳伍所有，當時係信託於被繼承人名下之事實，而如
    附圖2所示H部分係三人所共有，業經證人即被繼承人之三弟
    吳自漢、證人即被繼承人四弟吳伍之子吳益生分別到庭證
    稱：「 (有關宗祠那一幢房屋之所有權，請陳述？)廳及兩
    側房間以前是我及吳連安、吳伍共同蓋的，後來他們要搬
    到丙○○現在住的地方蓋房屋，因為沒有錢，所以吳連安把
    公廳兩側的房間賣給我及吳伍，我買的是面向房子的右側
    ，吳伍買的是面向房子的左側。(當時買賣有無立書面契
    約？)沒有，因為兄弟關係所以沒有訂立書面契約。（提出
    房屋稅籍證明書一紙）我有三分之一持分。」、「 (3003
    地號上之宗祠建物所有權情形？)我是吳伍的兒子，我父
    親與二位伯父在40多年前共同蓋此宗祠這一幢房子，後來吳
    連安要到丙○○現在住的地方蓋房子，才將二邊的房子賣給
    我三伯吳自漢及我父親，當時土地部分是政府的，是國有地
    ，沒有放領，大約十一、二年前政府開放百姓購買，由我父
    親及吳自漢共花近12 0萬元向政府購買。」等語明確，且為
    兩造當庭所不爭執，足信為真實。故該部分房屋應返還予信
    託之第三人，應屬被繼承人吳連安對第三人之債務。
  4.另被繼承人之財產中，如附表一編號7、8之四湖鄉○○段
    3091號地號土地228/1028持分、四湖鄉○○段3097號地號土
    地10 29/1921持分，對經被繼承人出賣予第三人吳建璋，並
    約定於法令准予移轉時，應將如附圖一所示A、D部分分割並
    移轉於第三人吳建璋，而於四湖鄉調解委員會作成調解書並
    經過本院認可，有該調解委員會調解書影本1件在卷可證，
    且為兩造所不爭執，足信為真實。故該部份應屬被繼承人之
    債務無誤。
  5.又被繼承人之財產中，如附表一編號5之四湖鄉○○段226號
    地號土地，係被繼承人吳連安繼承祖產而來，為兩造所不爭
    執，並有土地登記簿謄本在卷可按，此部分堪信為真實。故
    該筆土地屬繼承所得，應自吳連安之婚後現存財產扣除。
  6.綜上，吳連安之遺產，共計5,694,101元 (即附表一所示9筆
    土地、建物總價額及存款)，扣除繼承所得（即附表一土地
    編號5為被繼承人吳連安所繼承之祖產）及債務（即附表一
    編號7、8吳建璋部分之持分及如附圖2所示G、I部分之建物
    ）後，為被繼承人吳連安與被告丙○○之婚姻關係消滅時，
    被繼承人吳連安於婚姻關係存續中取得之現存財產，其總價
    額及金額共計為4,695,048元（445,437＋763,93 8＋
    768,582＋1,059,630＋168,404＋462,600×800/1028＋864,
    450×892/ 1921＋727,657﹝存款：709, 033+18,624=727,
    657﹞＝4,695,048）。
  (二)被告丙○○於吳連安死亡時所剩餘之財產部分：
    原告主張被告丙○○於婚姻關係消滅時所存之現存財產總額
    為447,715元，為被告等人所不爭執，足信為真實。又查被
    告丙○○並無主張其有婚前財產存在，故此部分金額應為其
    婚後財產，應列入夫妻剩餘財產分配。
  (三)從而，被繼承人吳連安95年06月22日死亡時之剩餘財產為4,
    695,048元，被告丙○○之剩餘財產為447,715元，二人剩餘
    財產差額為4,247,333元（4,695,048-447,715=4,247,333）
    ，被告丙○○行使剩餘財產分配請求，則其得請求前揭財產
    差額之二分之一，計算為2,123,666元（為便於金額得以整
    數分配且不逾總數，故採無條件捨去法）。
貳、被繼承人吳連安遺產分割之方式：
一、按繼承人有數人時，在分割遺產前，各繼承人對於遺產全部
    為公同共有；繼承人得隨時請求分割遺產，但法律另有規定
    或契約另有訂定者，不在此限，民法第1151條、第1164條分
    別定有明文。共同遺產，依前揭規定，兩造在分割遺產前，
    對於遺產全部為公同共有，而兩造公同共有之遺產經查並無
    不能分割之情形，亦無不分割之約定，兩造就共同遺產既不
    能協議分割，原告請求裁判分割共有之遺產，即無不合。
二、原告主張被繼承人死亡時所支出之喪葬費用計為355,000元
    （其中原告曾吳瑞作、乙○○、戊○○各支出112,000千元
    ，被告吳月蔾支付19,000元），業據其提出收據影本12張為
    證，經核上開收據支出喪葬費用總額為439,520元（扣除被
    告丁○○主張應由甥侄輩所出的牽亡歌部分），實際上支出
    較之原告主張之喪葬費用355,000元為多，惟並不損及未先
    支出墊付喪葬費用之其他繼承人，且先墊付金額超出每位繼
    承人應就其應繼分比例實際負擔喪葬費用【按實際支出喪葬
    費用為433,420元，按兩造6人之應繼分比例計算，每人應負
    擔各六分之一，即72,237(四捨五入)】之被告乙○○、吳月
    蘭2人，均同意以355,000元計算喪葬費用，且所謂喪葬費係
    收殮及埋葬之費用，其範圍應以實際支出之費用為準，並應
    斟酌當地之習俗、被繼承人之身分、地位及生前經濟狀況決
    定之（最高法院92年度台上字第1427號判決參照）。衡諸被
    繼承人生前之身分、地位、經濟能力及當地習俗等情狀，棺
    木、骨灰罐等83,000元、超渡法事事宜費196,000元、式場
    裝潢及花籃費30,000元等費用、納骨塔費用34,000元、入殮
    等費用34,000元、金紙51,000元等費用，並未逾被繼承人之
    身分、地位及經濟能力，核屬必要之喪葬費。故原告主張以
    355,000元為喪葬費用之計算，應為合理。
三、另關於被繼承人吳連安死亡後之奠儀收入部分，雖兩造對奠
    儀總收入數額暨分配有所爭執，然觀諸民間葬禮之習俗，繼
    承人為追思或敬悼被繼承人，雖無可避免有相關喪葬費用之
    支出，然被繼承人之親友，為向死者表示追思或敬悼之念，
    亦每有按其與繼承人親疏遠近之等級，對繼承人（喪家）為
    不同程度之物品或金錢餽贈，以供作祭品，並補貼繼承人為
    追思或敬悼被繼承人所為之財產性支出。此項物品或金錢之
    餽贈，即民間俗稱之奠儀，核其性質，要屬親友間對於繼
    承人之無償贈與，而非可等同繼承收入或被繼承人之積極遺
    產，故不應列入被繼承人之遺產中計算。
四、從而，被繼承人吳連安之遺產總額為5,694,101元【即附表
    一所列土地、建物等9筆不動產總價額及存款727,657元之總
    合】。經扣除前述由被告丙○○所分配之剩餘財產即2,123,
    666元、前述三筆債務（即附表一編號7、8吳建璋部分之持
    分及如附圖2所示G、I部分之建物）及喪葬費用355,000元（
    已由原告、被告乙○○、戊○○等各支出112,000，被告吳
    月蔾支出19,000元正，合計為355,000）及辦理繼承登記之
    相關費用31,000元後，全體繼承人所得分配之遺產數額為2,
    609,652元（5,694,101-2,123,666-462,6 00X800/0000-0
    00,450X892/1921-5,883-3,250－355,000- 31,000＝2,609,
    652）。
五、又兩造分為被繼承人之配偶及子女即第一順序繼承人，依民
    法第1144條第1款：「配偶有相互繼承遺產之權，其應繼分
    ，與民法第1138條所定之第一順序之繼承人同為繼承時，其
    應繼分與他繼承人平均。」之規定，其應繼分應平均分配，
    即兩造每人各有六分之一之應繼分，即原告曾吳瑞作及被告
    丙○○、吳月蔾、丁○○、乙○○、戊○○等6人各得分配
    之吳連安遺產應繼分換算金額均為434,942元 (2,609,652÷
    6= 434,942)，計算方式如附表二。
六、復按裁判分割共有物訴訟，為形式之形成訴訟，其事件本質
    為非訟事件，故法院定共有物之分割方法，雖應斟酌當事人
    之聲明、共有物之性質、經濟效用及全體共有人之利益等公
    平決之，然不受當事人聲明之拘束。另終止遺產之公同共有
    關係，應以分割方式為之，將遺產之公同共有關係終止改為
    分別共有關係，性質上亦屬分割遺產方法之一（最高法院82
    年台上字第748號判決要旨參照）。本院審酌系爭遺產之性
    質、經濟效用、公平原則及繼承人之意願等，認存款現金部
    分應分由年老力衰無謀生能力之之被告丙○○取得，以為養
    老之生活費，且如附圖一所示編號B、C部分，或為其現所居
    住之房舍所在地，或距離其住處較近，有其位置上及使用上
    之便利性，故一併由被告丙○○取得；編號6之土地緊臨被
    告丁○○所有之土地及建物，由其取得較能發揮其經濟效用
    ；編號5之土地既為被繼承人繼承所得之祖產，自宜依其遺
    願由被告戊○○取得，而將被繼承人所遺留之財產以如附表
    三所示之方法分割。另被繼承人吳連安存放於四湖鄉農會之
    存款部分，自95年06月22日死亡迄今生有利息10元，經被告
    吳月蔾、丁○○兩人當庭表示同意分配給原告，其餘被告乙○○、丙○○、戊○○亦不爭執，此部分尊重兩造之意見，
    爰將被繼承人吳連安於四湖鄉農會之利息10元部份分配予原
    告；再者，原告及被告丙○○、乙○○、戊○○均同意如附
    圖二所示H部分之建物不列入遺產計算價值，亦不參與分配
    ，故該部分由被告吳月藜及丁○○依各6分之1之比例與訴外
    人吳自漢及吳伍之繼承人共有，併此說明。
參、綜上所述，原告請求將被繼承人吳連安如附表一所示遺產，
    依附表三所示之方法予以分割，為有理由，應予准許。
肆、本件事證已臻明確，兩造其餘攻擊防禦方法及證據資料，核
    與本件判決結果不生影響，毋庸一一論述，併予敘明。
丁、訴訟費用之依據：民事訴訟法第85條第1項但書。
中    華    民    國    97    年    7    月    18     日
                  家事法庭法  官  潘雅惠
以上正本係照原本作成。
如對本判決上訴，須於收受判決正本後20日內提出上訴狀（應按
他造人數附具繕本）。
中    華    民    國    97    年    7     月    21    日
                          書記官  林麗娟


司法院資訊處製作；財團法人民間司法改革基金會備份。
